【裁判字號】    98,刑智上易,128
【裁判日期】    990315
【裁判案由】    違反商標法等
【裁判全文】
智慧財產法院刑事判決
                                 98年度刑智上易字第128號
上  訴  人  臺灣臺北地方法院檢察署檢察官
上  訴  人  甲○○
即  被  告
上列上訴人因上訴人即被告甲○○違反商標法等案件，不服臺灣
臺北地方法院九十六年度易字第二三六九號，中華民國九十八年
九月十一日第一審判決（起訴案號：臺灣臺北地方法院檢察署九
十六年度偵字第一三○六六號），提起上訴，本院判決如下：
    主  文
上訴駁回。
    事  實
一、甲○○係全通物產貿易有限公司（下稱全通公司）之負責人
    ，原係從事水產批發事業，陳香志（涉犯詐欺及違反商標法
    罪嫌業經臺灣臺南地方法院檢察署檢察官另行提起公訴）為
    穩鮑國際有限公司（下稱穩鮑公司）之負責人，其均明知如
    附表所示之「車輪」及「車輪牌及圖」商標為美國海洋公園
    公司（Ocean Garden Products, Inc. ）向我國經濟部中央
    標準局（業已改制為經濟部智慧財產局）申請註冊之商標，
    而取得指定使用於鮑魚及鮑魚罐頭之商標專用權，在世界各
    地行銷多年，包裝皆為粉紅色之漆印罐頭，現仍於商標專用
    期間及延展專用期間內，未經同意或授權，不得擅自於同一
    商品，使用近似之註冊商標，或明知為上開商品，仍意圖販
    賣而陳列、販賣，致令消費者有混淆誤認之虞，且不得為達
    競爭之目的而意圖散布於眾，而陳述、散布足以損害他人營
    業信譽之不實情事，復明知穩鮑公司所代理進口之安格車輪
    牌墨西哥鮑魚，其產品於玻璃罐及鐵罐上使用之「安格車輪
    」及「圓形錨錠圖」上標示有墨西哥「車輪牌」鮑魚字樣包
    裝之鮑魚罐頭，係於同一商品，使用近似於美國海洋公園公
    司所取得商標專用權之上開商標，有致相關消費者混淆誤認
    之虞。甲○○竟因見市面上銷售墨西哥進口之鮑魚罐頭有高
    額獲利，乃於民國九十五年一月七日以全通公司之名義與陳
    香志所經營之穩鮑公司簽訂經銷合約，約定將穩鮑公司所代
    理經銷之安格車輪牌墨西哥鮑魚於臺灣地區之經銷權授予全
    通公司，負責品名為「安格車輪」（ANCHOR WHEEL）之墨西
    哥鮑魚馬口鐵罐頭、玻璃罐頭在臺灣地區之市場行銷事宜，
    並與陳香志及穩鮑公司執行長張席騰（由檢察官另行通緝中
    ）共同基於於同一商品，使用近似他人之註冊商標，或明知
    為上開商品而仍意圖販賣而陳列及陳述、散布足以損害他人
    營業信譽之不實情事之犯意聯絡，自九十五年三月初起開始
    行銷，並陳述、散布下述之不實情事，而將美國海洋公園公
    司產製之正宗墨西哥「車輪牌」鮑魚貶抑為「假的」或「已
    無合法代理權」之墨西哥鮑魚，足以損害美國海洋公園公司
    之營業商譽。茲就渠等為上開行為之時間、地點分述如下：
  (一)共同以全通公司及穩鮑公司之名義，公開以文字散布名為「
    正宗墨西哥車輪牌鮑魚」之邀請函，謊稱：「享譽國際的墨
    西哥車輪牌鮑魚…將宣佈改換全球代理商，同時更換新包裝
    。」云云，邀請媒體於九十五年三月十日參加渠等舉辦之所
    謂「新裝上市記者會」，品嚐所謂「正統墨西哥車輪牌鮑魚
    」。甲○○雖於九十五年三月九日收到美國海洋公園公司要
    求其立即停止使用「車輪牌」商標於產品宣傳文件，並停止
    散布「車輪牌」鮑魚將更換新包裝、或全通公司或穩鮑公司
    成為「車輪牌」鮑魚之全球代理商等虛偽不實之言論之律師
    函，仍會同張席騰於九十五年三月十日下午一時，在台北市
    ○○○路二段二○一號遠東酒店B1怡東園舉行「墨西哥車輪
    牌鮑魚新裝上市記者會」，以記者會舞台正前方張貼墨西哥
    「車輪牌」鮑魚新裝上市記者會字樣，另於會場中因意圖販
    賣而陳列馬口鐵、玻璃鮑魚罐頭實品，其中玻璃罐上所使用
    之「安格車輪」及馬口鐵罐頭之瓶蓋處所貼「墨西哥車輪牌
    鮑魚」附加外圈搭配船舵圖樣之標籤，其包裝設色、圖樣、
    文字及其排列方式，係使用近似美國海洋公園公司登記註冊
    商標之「車輪牌及圖」圖樣。記者會中並傳送該馬口鐵罐頭
    予與會人士，請不知情之郎祖筠主持、顏清標致詞，陳述或
    散布不實言論，使人誤會渠等販售之「安格車輪」（ANCHOR
    WHEEL ）鮑魚才是「正宗」墨西哥鮑魚、穩鮑公司為「墨西
    哥車輪牌鮑魚全球唯一代理」且已改換新包裝。受到甲○○
    、張席騰上揭犯罪行為之影響，國內各大不知情之媒體從業
    人員皆遭渠等利用，以撰寫新聞稿對外散布文字及播放新聞
    報導方式，誤導消費大眾美國海洋公園公司包裝及販售之粉
    紅色漆印包裝「車輪牌」鮑魚乃「舊」包裝，全通公司、穩
    鮑公司販售之鮑魚才是「正宗」車輪牌墨西哥鮑魚。
  (二)共同於九十五年四月十二日以「Anchor Wheel台灣區總代理
    全通物產貿易有限公司」之名義，在聯合報、中國時報、自
    由時報及蘋果日報均刊登標題為「正宗墨西哥鮑魚、假貨充
    斥、墨西哥鮑魚換代理商、新裝上市」之公開聲明，並檢附
    玻璃罐裝即所謂「新裝」之鮑魚罐頭圖片，及散布「ANCHOR
    WHEEL 鮑魚，才是真正原產於墨西哥當地海域，唯一獲墨西
    哥政府授權的鮑魚產品」、「為明顯區隔市場混亂現象，從
    2007開始台灣地區墨西哥鮑魚再也沒有鐵罐包裝」之不實情
    事。
二、甲○○、陳香志見上開媒體宣傳已能使消費者誤認渠等確實
    有進口墨西哥鮑魚之獨家代理權，復與甲○○之妻陳雪莉共
    同基於意圖為自己不法所有及販賣仿冒商標商品之犯意聯絡
    ，遂於同年四月三十日在臺南市安平區○○○街四一八號之
    全通公司處，向乙○○出示上開記者會及相關新聞報導之剪
    報資料謊稱：渠等已取得墨西哥車輪鮑魚之進口權及經銷權
    ，車輪牌鮑魚更換新包裝並改名為安格車輪，如取得臺北縣
    市、桃園縣、基隆市、花蓮縣及宜蘭縣之區域經銷授權，將
    可成為北區唯一大盤商云云。渠等以此詐術致乙○○陷於錯
    誤，誤以為穩鮑公司已取得墨西哥車輪牌鮑魚商品臺灣地區
    之唯一代理權，而與全通公司簽訂經銷合約書，並以每瓶新
    臺幣（下同）三千七百元之價格購買，且陸續交付如附表所
    示之價金共計五千九百四十萬元，甲○○則於取得款項後分
    三次交付販賣其所經銷而以一瓶約二千七百元向穩鮑公司所
    購買於同一商品，使用近似於如附表所示之註冊商標，致令
    消費者有混淆誤認之虞之安格車輛牌鮑魚罐頭共約一萬七千
    二百三十四瓶予金冠物產有限公司（下稱金冠公司、乙○○
    嗣將上開經銷權讓予金冠公司）。甲○○並接續上開散布足
    以損害他人營業信譽之不實情事及於同一商品使用近以他人
    註冊商標之犯意，復提供上開記者會及公開聲明之相關新聞
    報導等資料協助不知情之金冠公司負責人乙○○，製作「安
    格車輪」墨西哥鮑魚之宣傳單，不實指稱「從2007開始，台
    灣地區墨西哥鮑魚再也沒有鐵罐包裝，消費者在選購新鮮鮑
    魚時，請認清透明公開的玻璃瓶身，車輪形金錨及FEDECOOP
    商標的Anchor Wheel鮑魚，才是真正源產於墨西哥當地海域
    ，唯一獲墨西哥政府授權的鮑魚產品。」、「為了杜絕仿冒
    ，墨西哥政府宣布從今年起，墨西哥車輪牌鮑魚改由Anchor
    MEXICOTW. Company LTD.全球獨家代理，同時也換了全新印
    有ANCHOR WHEEL的包裝，認明此包裝，才是正牌的墨西哥車
    輪牌鮑魚」云云，足以損害美國海洋公園公司之營業信譽，
    並於傳單上印製標識有「安格車輪」字樣商標圖案之玻璃罐
    裝鮑魚罐頭圖片，而於同一商品使用近似於上開美國海洋公
    園公司登記註冊商標圖樣，並於九十六年一月十七日由不知
    情之新光三越百貨公司於信義新天地A9館舉行之「新光三越
    春節禮品記者會」中，當場散發。俟金冠公司接獲海洋公園
    公司之通知，始知受騙。
三、案經美國海洋公園公司訴由臺灣臺北地方法院檢察署檢察官
    偵查起訴及乙○○訴由臺灣臺南地方法院檢察署檢察官偵查
    移送併辦。
    理  由
一、程序方面：
  (一)按本件被告甲○○所犯係死刑、無期徒刑、最輕本刑為三年
    以上有期徒刑以外之罪，其於原審準備程序就前揭被訴事實
    為有罪之陳述，經原審告知簡式審判程序之旨，並聽取其與
    公訴人之意見後，原審認無不得或不宜改依簡式審判程序進
    行之處，乃依刑事訴訟法第二百七十三條之一第一項、第二
    百八十四條之一，裁定本件由受命法官獨任進行簡式審判程
    序，核無不合，合先敘明。
  (二)次按被告於偵查中向檢察官所為之供述，非出於強暴、脅迫
    、利誘、詐欺、疲勞訊問、違法羈押或其他不正方法取得，
    依刑事訴訟法第一百五十六條第一項、第一百五十八條之二
    之規定，自得採為證據。
二、實體方面：
  (一)本案經本院審理結果，認原判決認事用法及量刑均無違誤，
    應予維持，爰予逕行引用原判決所記載之事實、證據及理由
    。
  (二)上訴人即被告甲○○上訴意旨略以：
    原判決認定上訴人即被告於九十五年四月十二日以「Anchor
    Wheel 台灣區總代理全通物產貿易有限公司」之名義，在聯
    合報、中國時報、自由時報及蘋果日報均刊登標題為「正宗
    墨西哥鮑魚、假貨充斥、墨西哥鮑魚換代理商、新裝上市」
    之公開聲明，並檢附玻璃罐裝即所謂「新裝」之鮑魚罐頭圖
    片，及散布「ANCHOR WHEEL鮑魚，才是真正源產於墨西哥當
    地海域，唯一獲墨西哥政府授權的鮑魚產品」、「為明顯區
    隔市場混亂現象，從2007開始台灣地區墨西哥鮑魚再也沒有
    鐵罐包裝」之不實情事，惟上開事情乃陳香志所為，並非被
    告所為，且被告亦不知情。被告願與告訴人乙○○和解，爰
    請求法院諭知緩刑之宣告云云。
  (三)公訴人上訴意旨略以：
    原審判處被告有期徒刑一年四月，減為有期徒刑八月之罪刑
    ，固非無見。被告雖坦承犯行，惟本案告訴人之損失高達五
    、六千萬元，情節非輕，詎被告迄未與告訴人達成和解，賠
    償告訴人之損失，即難認其犯後具有悔意，原審量處被告上
    開罪刑，實屬過輕。又原判決之量刑既難認妥適，爰依刑事
    訴訟法第三百四十四條第一項、第四百五十五條之一第一項
    提起上訴，請求將原判決撤銷，更為適當合法之判決云云。
  (四)惟查：
  1.上揭犯罪事實，業據被告甲○○於原審審理時坦承不諱，其
    供述內容核與告訴人乙○○、證人劉振輝所指述及證述之內
    容大致相符，並有卷附美國海洋公園公司登記「車輪」、「
    車輪牌及圖」之商標註冊證、美國海洋公園公司「車輪牌」
    鮑魚包裝之彩色照片（九十六年度偵字第一三○六六號卷第
    八十四頁至第九十九頁）、九十五年三月九日國際通商法律
    事務所95國際字第374 號函、「正宗墨西哥車輪牌鮑魚新裝
    上市記者會」邀請函、九十五年三月十日記者會現場照片、
    被告甲○○及張席騰於記者會中發送之名片、九十五年三月
    十日記者會光碟及張席騰發言之譯文、九十五年三月十日記
    者會之新聞稿、民生報九十五年三月十一日A1版、蘋果日報
    電子報九十五年三月十一日標題為「假貨充斥、車輪牌鮑魚
    換新裝」新聞報導、聯合報九十五年三月十三日E3版主標題
    為「墨西哥鮑假的比真的還多」新聞報導、聯合報九十五年
    三月二十三日E8版標題為「車輪牌鮑魚、美味抓得住」新聞
    報導（同上偵卷第一九七頁至第二二○頁）、被告甲○○以
    全通公司之名義於聯合報、中國時報、自由時報及蘋果日報
    刊登主標題為「正宗墨西哥鮑魚」之公開聲明（同上偵卷第
    二二四頁至第二二七頁）、新光三越春節禮品記者會散發之
    「安格車輪」墨西哥鮑魚之宣傳單（原審卷第三一頁至第三
    三頁、同上偵查卷第四四頁）、經銷合約書、（北區）經銷
    合約書、行政院公平交易委員會九十七年四月三日函、海洋
    公園公司九十七年十月九日函（九十六年度交查字第六五一
    號卷第一三八頁至第一六二頁）及國泰世華商業銀行收入傳
    票、匯款申請書、匯出匯款回條、支票、京城商業銀行國內
    匯款申請書、臺南區中小企業銀行國內匯款申請書等（見九
    十七年度交查字第一一號卷第二○三頁至第二○八頁）可資
    佐證，且觀諸被告散發之新聞稿、傳單及記者會現場佈置、
    陳列商品所使用之商標，乃直接印有「車輪牌」或「安格車
    輪」字樣，或貼有「墨西哥車輪牌鮑魚」外圈搭配船舵圖案
    之標籤，核與美國海洋公園公司取得商標專用權之如附件所
    示「車輪」、「車輪牌及圖」商標業已構成近似，有致相關
    消費者混淆誤認之虞，且與被告另取得商標專用權之「ANCH
    OR WHEEL」及「船錨設計圖」，係以外文文字、單純船錨造
    型附加外圈船舵之圖形繪製者迥然不同，堪信被告於原審之
    自白與事實相符。被告提起本件上訴，再度爭執上開事實乃
    陳香志所為，且其亦不知情云云，不惟與其在原審之供述相
    左，且與上開事證相違，足見其嗣後翻異前詞，係圖卸責，
    顯不足採。本院審酌上開證據資料，認本件事證明確，被告
    犯行洵堪認定，應依法論科。
  2.至公訴人上訴指稱本案告訴人之損失高達五、六千萬元，被
    告犯行非輕，且迄未與告訴人達成和解，賠償告訴人之損失
    ，難認其犯後具有悔意，原審所處罪刑，實屬過輕云云。惟
    查，本件原審於量刑時，業已衡酌被告使用近似他人登記註
    冊之商標，並散布損害商標權人商譽之不實代理商更換消息
    ，對商標權人之權益侵害非小，且藉此向告訴人乙○○詐取
    為數不少之貨款，所造成之危害非輕，然於原審審理時因尚
    知坦承犯行，態度良好，雖未能與告訴人乙○○達成和解，
    但其確有支出數千萬元之成本進口產品以履行其與告訴人間
    之契約，於原審審理時亦試圖協助告訴人乙○○處理存貨事
    宜，以減少損失，非無悔意等一切情狀，換言之，被告有無
    與告訴人達成和解一節，原審於量刑時均已考量在內，並於
    考量上情後始為被告科刑範圍之諭知，應無公訴人所指輕重
    失衡之處。況有關量刑輕重部分，實屬法院權責，自難以之
    作為上訴之唯一理由。公訴人此部分主張，亦屬無據。
  (五)核被告甲○○所為，係犯商標法第八十一條第三款於同一之
    商品使用近似於他人註冊商標之商標罪、刑法第三百三十九
    條第一項之詐欺取財罪，並違反公平交易法第二十二條之規
    定，應依同法第三十七條第一項規定處罰。被告與陳香志間
    就上開犯行，及與張席騰、陳雪莉間分別就於同一之商品使
    用近似於他人註冊商標之商標、違反公平交易法第二十二條
    之犯行、詐欺取財及販賣仿冒商品之犯行，各均有犯意之聯
    絡及行為分擔，均為共同正犯。另被告利用不知情之郎祖筠
    、顏清標、乙○○將其所指摘之不實言論以言詞、文字報導
    之方式散布於眾，為間接正犯。被告於同一之商品，使用近
    似於其註冊商標之商標之行為後，再為意圖販賣而陳列及販
    賣該商品之行為，其意圖販賣而陳列之行為為販賣之行為所
    吸收，而販賣之低度行為復為使用近似商標之高度行為所吸
    收，均不另論罪。又刑事法若干犯罪行為態樣，本質上原具
    有反覆、延續實行之特徵，立法時既予特別歸類，定為犯罪
    構成要件之行為要素，則行為人基於概括之犯意，在密切接
    近之一定時、地持續實行之複次行為，倘依社會通念，於客
    觀上認為符合一個反覆、延續性之行為觀念者，於刑法評價
    上，即應僅成立一罪。學理上所稱「集合犯」之職業性、營
    業性或收集性等具有重複特質之犯罪均屬之，例如經營、從
    事業務、收集、販賣、製造、散布等行為概念者是（最高法
    院九十五年度台上字第一○七九號判決意旨參照）。本件被
    告係負責經銷穩鮑公司所代理進口之安格車輪鮑魚在臺灣區
    行銷事宜，是被告前開多次使用近似商標之舉措，因係本於
    其經營之業務而為之，即具有反覆、延續實行之特徵，從而
    在行為概念上，縱有多次使用之行為，仍應評價認係包括一
    罪之集合犯，僅論以一罪。另被告為行銷而先後多次陳述、
    散布足以損害他人營業信譽之不實情事，應係基於單一之犯
    意，接續多次行為，侵害單一法益，應論以接續犯。被告係
    以一行為而觸犯上揭於同一商品使用近似於他人註冊商標罪
    、詐欺取財罪及違反公平交易法第二十二條之罪，為想像競
    合犯，應從一較重之詐欺取財罪論處。至於新修正刑法雖於
    九十五年七月施行，惟被告所犯於同一商品使用近似於他人
    註冊商標及違反公平交易法第二十二條之罪之犯罪時間係自
    九十五年三月初持續至九十六年一月初，所犯詐欺取財罪之
    時間係自九十五年四月間起至九十五年七月三十一日取得最
    後一次貨款始完成，已如前述，則犯罪時間均結束於新修正
    刑法施行後，自無刑法新舊法變更之問題，應逕行適用新法
    ，附此敘明。另起訴書雖未敘及被告詐欺告訴人乙○○及販
    賣仿冒商標商品之部分，惟此部分與檢察官已起訴之陳述、
    散布不實情事損害美國海洋公園公司信譽，及於同一鮑魚罐
    頭商品，使用近似美國海洋公園公司登記註冊之「車輪」、
    「車輪牌及圖」商標，且意圖販賣而陳列之犯行，各有裁判
    上或實質上一罪之關係，為起訴效力所及，且經檢察官移送
    併辦，原審法院自得併予審理。
  (六)原審審酌被告為達競爭之目的，使用近似他人登記註冊之商
    標，並散布損害商標權人商譽之不實代理商更換消息，對商
    標權人之權益侵害非小，並藉此向告訴人乙○○詐取為數不
    少之貨款，所造成之危害非輕，惟被告於原審審理時尚知坦
    承犯行，態度良好，雖未能與告訴人乙○○達成和解，惟其
    確有支出數千萬元之成本進口產品以履行其與告訴人間之契
    約，考量被告犯後否認犯行等一切情狀，量處被告有期徒刑
    一年四月，又以被告犯罪時間係於九十六年四月二十四日之
    前，且無中華民國九十六年罪犯減刑條例所定不得減刑之情
    形，而依同條例第二條第一項第三款規定減其宣告刑二分之
    一，原審認事用法並無違誤，量刑尚稱妥適。被告猶執前詞
    再為爭執，提起上訴，難認為有理由，應予駁回。而公訴人
    上訴意旨上開指摘部分，亦經本院說明如上，所為上訴核無
    理由，亦應予以駁回。
  (七)被告經本院合法傳喚，無正當之理由不到庭者，爰不待其陳
    述，為一造辯論判決。
據上論斷，依刑事訴訟法第三百六十八條、第三百七十一條、第
三百七十三條，判決如主文。
本案經檢察官高碧霞到庭執行職務。
中    華    民    國    99    年    3     月    15    日
                    智慧財產法院第一庭
                          審判長法  官  李得灶
                                法  官  林欣蓉
                                法  官  汪漢卿
以上正本係照原本作成。
不得上訴。
中    華    民    國    99    年    3     月    15    日
                              書記官  邱于婷
附表
┌──┬──────┬───────┬──┬──────┬───────┐
│編號│日期        │金額（新台幣）│編號│日期        │金額（新台幣）│
├──┼──────┼───────┼──┼──────┼───────┤
│一  │95年5月3日  │700萬元       │四  │95年7月7日  │840萬元       │
├──┼──────┼───────┼──┼──────┼───────┤
│二  │95年5月5日  │1000萬元      │五  │95年7月28日 │1000萬元      │
├──┼──────┼───────┼──┼──────┼───────┤
│三  │95年7月7日  │1400萬元      │六  │95年7月31日 │1000萬元      │
└──┴──────┴───────┴──┴──────┴───────┘


司法院資訊處製作；財團法人民間司法改革基金會備份。
